【裁判字號】    95,台上,2964
【裁判日期】    950530
【裁判案由】    違反毒品危害防制條例
【裁判全文】
最高法院刑事判決            九十五年度台上字第二九六四號
    上  訴  人  甲○○
                        巷14.
上列上訴人因違反毒品危害防制條例案件，不服台灣高等法院台
中分院中華民國九十二年九月二日第二審判決（九十二年度上訴
字第一一一五號，起訴案號：台灣南投地方法院檢察署九十年度
偵字第二三四四號），提起上訴，本院判決如下：
    主  文
原判決撤銷，發回台灣高等法院台中分院。
    理  由
本件原判決認定上訴人甲○○基於意圖營利之概括犯意，先由江
舜靖、黃震華、呂建明（均另案處理）處購得第一級毒品海洛因
、第二級毒品安非他命後，加價以每包海洛因新台幣（下同）一
千元之價格，於民國九十年六月二十八日十九時三十分許、同年
月二十九日十二時許，連續在南投市南崗國中前、南投市泰富混
泥工廠，販賣海洛因予劉士豪二次，得款二千元。嗣於同年七月
一日十七時三十分許，又持海洛因一包，在南投市○○○路與府
南二街口販賣予劉士豪，惟尚未交易完成即為警查獲，又上訴人
被查獲後，供出毒品來源江舜靖，因而查獲江舜靖等情，並以第
一審疏未論第三次販賣係未遂犯等，有所未洽，因而撤銷第一審
之判決，改判論處上訴人連續販賣第一級毒品罪刑（累犯），固
非無見。
惟查：（一）有罪之判決書事實欄為適用法令之依據，應將法院
依職權認定與犯罪構成要件有關之事項，詳記於事實欄，然後於
理由內逐一說明其憑以認定之證據，使事實及理由兩相一致，方
為合法。１、按毒品危害防制條例第四條第一、二項所定販賣第
一、二級毒品行為，並不以販入之後復行賣出為要件，祇須基於
以營利為目的，將毒品販入或賣出，有一於此，其犯罪即為完成
。本件原判決事實欄記載，上訴人基於意圖營利之概括犯意，先
由江舜靖、黃震華、呂建明處購得海洛因及安非他命，再行加價
出售等情（見原判決第一頁倒數第一行至第二頁第六行），係以
上訴人於購買海洛因及安非他命之初，即以營利為目的。倘若屬
實，則上訴人既已有販入行為，自應就其販賣海洛因及安非他命
既遂分別論處。然查原判決對於上訴人究係一次或分次、向同一
來源或不同來源、同時或分別販入海洛因及安非他命？均未具體
記載，致事實尚欠明確，原不足為適用法律之依據。且理由欄既
未就認定上開販入行為所憑之證據及理由為說明，又就營利而販
入安非他命，已成立販賣安非他命犯行漏未論敘，併有不適用法
則及判決理由不備之違背法令。２、原判決事實欄記載上訴人被
查獲後，供出毒品來源「江舜靖」，並因而查獲江舜靖等情（見
原判決第二頁倒數第五至六行），理由欄卻說明上訴人「於犯罪
後主動供出毒品來源『江舜靖、黃震華』，並因而破獲……應依
毒品危害防制條例第十七條規定，減輕其刑」（見原判決第七頁
第五至八行），該部分事實之認定與理由之說明亦顯然不一致。
（二）事實審法院調查所得之證據，如其內容或對同一待證事實
之價值不相一致時，應依論理及經驗法則加以取捨，形成心證，
於判決書之理由欄內詳予說明，以憑認定事實；否則，即有理由
不備之違法。查原判決係以證人劉士豪於警詢及檢察官訊問時之
供述，作為上訴人三次出售海洛因予劉士豪之憑據（見原判決理
由一）。然查：１、證人劉士豪於第一審及原審證稱：彼於警詢
時曾遭警員以槍打胸口等語（見第一審卷第一００頁倒數第一至
六行、原審卷第四四頁倒數第三至五行），則證人劉士豪在警詢
時是否出於自由意志而為供述？自有先行查明釐清之必要。原審
未加調查，遽採為不利上訴人之證據，已難謂適法。２、證人劉
士豪於警詢及檢察官訊問時雖指稱向上訴人購買海洛因三次等語
，然於第一審及原審供證時已改異前詞，或稱向上訴人要過一、
二次，或稱與上訴人一同購買等語，是彼之證詞前後並不一致，
究以何者為是？原判決並未說明其得心證之理由及所憑之證據，
徒以彼在第一審及原審之證詞係迴護之詞，不足採信，理由亦有
欠完備。（三）採為判決基礎之證據資料，必須經過調查程序，
而顯出於審判庭者，始與直接審理主義符合，否則其所踐行之訴
訟程序，即屬違背法令。又審判期日之訴訟程序，專以審判筆錄
為證，刑事訴訟法第四十七條定有明文。是事實審法院，必需踐
行法定調查程序，須已顯出於審判庭之證據資料，始得採為判決
之基礎，從而採為判決基礎之證據，是否已踐行上開調查程序，
自以審判筆錄之記載為其準據。原判決理由說明引據扣案之海洛
因二包為論處上訴人犯罪之證據（見原判決第六頁第二行）。然
原審審判筆錄並無向上訴人提示該項證物使其辨認之記載，難認
該項證據已於審判期日依刑事訴訟法第一百六十四條第一項之規
定踐行調查程序。原審逕採之為判決基礎，不但與直接審理法則
有違，且有應於審判期日調查之證據而未予調查之違誤。（四）
依毒品危害防制條例第十八條第一項之規定，得諭知沒收並銷燬
之者，以查獲之毒品及專供製造或施用毒品之器具為限，並不及
於毒品之外包裝。而毒品之外包裝有防止毒品裸露、逸出及潮濕
，並便於攜帶、運輸之作用，自係供持有毒品所用之物，即應依
同條例第十九條第一項規定諭知沒收。本件查獲之海洛因包裝經
法務部調查局鑑秤重量為零點四五公克，並與海洛因分別鑑秤其
重量（見第一審卷第一七頁所附鑑定通知書），是與海洛因並無
難以析離而無法個別宣告沒收之情事，自應依同條例第十九條第
一項規定諭知沒收，乃原判決竟依同條例第十八條第一項宣告沒
收銷燬之，適用法則亦有未合。以上，或為上訴意旨所指摘，或
係本院得依職權調查之事項，應認原判決有撤銷發回更審之原因
。
據上論結，應依刑事訴訟法第三百九十七條、第四百零一條，判
決如主文。
中    華    民    國  九十五  年    五    月   三十   日
                      最高法院刑事第九庭
                          審判長法官  陳  正  庸
                                法官  賴  忠  星
                                法官  王  居  財
                                法官  林  開  任
                                法官  林  立  華
      本件正本證明與原本無異
                                      書  記  官
中    華    民    國  九十五  年    六    月    五    日
                                                      Ｌ


司法院資訊處製作；財團法人民間司法改革基金會備份。
